ACORDAO-COMPLETO-2551977

ACÓRDÃO 1794/2023 ATA 5/2023 - PRIMEIRA CÂMARA

VISTOS, relatados e discutidos estes autos de representação autuada a partir de comunicação efetuada pelo Tribunal de Contas do Estado da Paraíba acerca de irregularidades na adesão a Ata de Registro de Preços 002/19 do Município de Lagoa Seca/PB, havida pela Prefeitura Municipal de Campina Grande/PB com o objetivo de adquirir gêneros alimentícios de forma parcelada para atendimento a demanda da Secretaria Municipal de Saúde,
ACORDAM os Ministros do Tribunal de Contas da União, reunidos em sessão de 1ª Câmara, ante as razões expostas pelo Relator, em:
9.1. conhecer da representação, satisfeitos os requisitos de admissibilidade constantes no art. 237, inciso IV e parágrafo único, do Regimento Interno/TCU, e no art. 103, § 1º, da Resolução TCU 259/2014, para, no mérito, considerá-la parcialmente procedente;
9.2. rejeitar as razões de justificativa apresentadas pela Sra. Luzia Maria Marinho Leite Pinto, então Secretária Municipal de Saúde de Campina Grande/PB, em relação aos itens 1 e 2 da audiência que lhe foi dirigida, e aplicar-lhe a multa prevista no art. 58, inciso II, da Lei 8.443/1992, c/c o art. 268, II, do Regimento Interno do TCU, no valor de R$ 8.000,00 (oito mil reais) , fixando-lhe o prazo de quinze dias, a contar da notificação, para que comprove, perante este Tribunal (art. 214, III, "a", do RI/TCU) , o recolhimento da dívida aos cofres do Tesouro Nacional, atualizada monetariamente desde a data deste acórdão até a do efetivo recolhimento, se for paga após o vencimento, na forma da legislação em vigor;
9.3. autorizar, desde logo, nos termos do art. 28, inciso II, da Lei 8.443/1992, a cobrança judicial da dívida; e
9.4. dar ciência deste acórdão à responsável, ao representante e à Secretaria de Saúde de Campina Grande/PB.

Representação autuada a partir de comunicação efetuada pelo Tribunal de Contas do Estado da Paraíba acerca de irregularidades na adesão a Ata de Registro de Preços 002/19 do Município de Lagoa Seca/PB, havida pela Prefeitura Municipal de Campina Grande/PB com o objetivo de adquirir gêneros alimentícios de forma parcelada para atendimento a demanda da Secretaria Municipal de Saúde

Primeira Câmara

Prefeitura Municipal de Campina Grande - PB.

3. Responsável: Luzia Maria Marinho Leite Pinto (XXX.777.114-XX).

13.1. Ministros presentes: Walton Alencar Rodrigues (Presidente), Benjamin Zymler e Jhonatan de Jesus.
13.2. Ministro-Substituto convocado: Augusto Sherman Cavalcanti (Relator).
13.3. Ministro-Substituto presente: Weder de Oliveira.

AUGUSTO SHERMAN

Trata-se de representação autuada a partir de comunicação efetuada pelo Tribunal de Contas do Estado da Paraíba, mediante a qual foram enviados resultados de fiscalização realizada no Município de Campina Grande/PB sobre a adesão a Ata de Registro de Preços 002/19/PM Lagoa Seca, objetivando a aquisição de gêneros alimentícios de forma parcelada para atendimento a demanda da Secretaria de Saúde de Campina Grande.
2.	Segundo as informações remetidas, auditoria do TCE-PB verificou a existência de indícios de várias irregularidades cometidas pela Secretaria Municipal de Saúde de Campina Grande quando esta unidade gestora aderiu à Ata de Registro de Preços 002/2019 (ARP 2/19) do Município de Lagoa Seca, em especial:
	2.1 - o valor do contrato excedeu o percentual de 50% do valor total da ata, contrariando o § 3º do art. 22 do Decreto 7.892/13 (alterado pelo Decreto 9.488/18) e o item 17.1.2.3 do Edital do Pregão Presencial n. 8/2019; 
	2.2 - inexistiu justificação técnica para a adesão realizada, pois todos os fatos e documentos apresentados pela gestora da saúde de Campina Grande foram insuficientes para a efetiva comprovação dos motivos que levaram à adesão da referida ata; 
	2.3 - a empresa fornecedora não apresentou manifestação expressa de que a adesão não prejudicaria as obrigações presentes e futuras decorrentes da ata, assumidas com o órgão gerenciador da Ata de Registro de Preços n. 2/2019; e 
	2.4 - são irregulares as despesas que excederam o percentual autorizado de 50% do valor total da ata.
3.	Após o trâmite do processo no TCE/PB, foi prolatado Acórdão 1543/2020-TCU-Segunda Câmara com a aplicação de sanção à gestora municipal. Irresignada, interpôs ela recurso de reconsideração e, mediante o Acórdão 2138/2021-TCU-Segunda Câmara, no qual reconhecendo a origem federal dos recursos, declarou insubsistente a condenação em face da competência deste Tribunal de Conta da União para a apreciação da matéria, sendo dessa forma remetida para esta representação.
4.	Em exame inicial deste feiro (peça 13) , a Selog entendeu pela existência de duas irregularidades passíveis de audiência da Sra. Luzia Maria Marinho Leite Pinho, então Secretária de Saúde de Campina Grande/PB:
	4.1- Irregularidade 1: falta de justificativa da vantagem da adesão à Ata de Registro de Preços 2/2019 da Prefeitura Municipal de Lagoa Seca/PB, na contratação que resultou no Contrato 16498/2019;
	4.1.1. - Norma Infringida 1: caput do art. 22 do Decreto 7.892/2013, princípios administrativos, entre eles o da motivação e da economicidade, e contrariar o art. 37, XXI, da CF/88 em conjunto com o art. 3º da Lei n.º 8.666, de 1993
	4.2 - Irregularidade 2: aquisição acima do percentual permitido de cinquenta por cento dos quantitativos dos itens do instrumento convocatório e registrados na Ata de Registro de Preços 2/2019 da Prefeitura Municipal de Lagoa Seca/PB. 
	4.2.1 - Norma Infringida 2: § 3º do art. 22 do Decreto 7.892/2013 e o item 17.1.2.3 do Edital do Pregão Presencial 8/2019 da Prefeitura de Lagoa Seca/PB.
5.	Consoante exposto na instrução, a situação se revestia de gravidade na medida em que a gestora foi alertada por sua assessoria jurídica sobre a necessidade de justificar a vantagem da adesão, bem assim, da necessidade de observância do limite de aquisição máximo de 50% dos quantitativos de itens registrados na ata.
6.	Realizada então a audiência da responsável, trouxe a referida secretaria, à peça 31, nova instrução do feito avalizada pelos pronunciamentos de peças 32/33, e vazada nos seguintes termos:
	A. Identificação do Processo

	TC Processo 000.515/2022-1
	Mérito. Parcialmente procedente. Rejeição das razões de justificativa. Multa. 

	Unidade Jurisdicionada
	Uasg

	Prefeitura Municipal de Campina Grande-PB
	981981

	Representante
	CNPJ
	Documento de Identificação

	Tribunal de Contas do Estado da Paraíba-TCE-PB
	09.283.110/0001-82
	Não se aplica

	 Objeto da Contratação

	Aquisição de gêneros alimentícios de forma parcelada para atender a demanda da Secretaria Municipal de Saúde de Campina Grande-PB (peça 8, p.1) .

	Procedimento Auxiliar de Contratação  
	Modalidade  
	Número do Contrato

	Sistema de Registro de Preços
	Pregão Presencial para Registro de Preços
	16498/2019 (peça 8) 

	Modo de Disputa
	Tipo

	Não se aplica (adesão a ata) 
	Não se aplica

	Vigência
	Valor Contratado

	O contrato 16498/2019 teve sua vigência até o dia 31/12/2019, contada a partir de 10/6/2019 (peça 8, p. 1 e 6) 
	R$ 1.102.892,00 (peça 8, p. 2) 

	Legislação que Rege o Contrato

	Lei 10.520/2002 (Lei do Pregão) e subsidiariamente a Lei 8.666/1993

	Suspenso por Medida Cautelar?
	Não

	Fase do Contrato

	O contrato encontra-se finalizado e o valor contratado já foi totalmente pago (peça 9) .

	B. Identificação dos Responsáveis

	Responsável e CPF
	Representante Legal
	Procuração
	Há Pedido de Sust. Oral?

	Luzia Maria Marinho Leite Pinto (CPF XXX.777.114-XX) .
	Marco Aurélio de Medeiros Villar
	Peça 17
	Não

	C. Histórico

	O TCE/PB trouxe aos autos o Acórdão AC2-TC 1543/2020, que apreciou o TC 11400/19 (peça 3) , ocasião em que apontou diversas irregularidades ocorridas quando da aquisição de gêneros alimentícios de forma parcelada para atender a demanda da Secretaria Municipal de Saúde de Campina Grande-PB, adquiridos por meio do Termo de Contrato 16498/2019, oriundo da adesão à Ata de Registro de Preços 2/2019 da Prefeitura Municipal de Lagoa Seca-PB, decorrente do Pregão Presencial 8/2019 da mesma localidade.
Após as referidas análises nos órgãos internos daquele Tribunal de Contas, e já dentro do supracitado acordão, foi aplicada multa pessoal à Secretária de Saúde de Campina Grande à época dos fatos, e foi recomendado que em futuras aquisições/adesões fossem observadas as ponderações feitas pela Auditoria e Órgão Ministerial do TCE/PB (peça 3, p. 4) .
Na oportunidade, e quando da análise do recurso impetrado pelo Ministério Público de Contas do TCE/PB, foi verificada a origem federal dos recursos que custearam o Contrato 16498/2019/SMS/PMCG (peça 8, p. 3, in fini) , motivo pelo qual foi declarado insubsistente o Acórdão AC2 - TC 1543/2020 (peça 2) .
Corroborou a assertiva a verificação de que os valores que foram utilizados são oriundos do Fundo Municipal de Saúde de Campina Grande-PB, em especial aqueles destinados às ações de média e alta complexidade, sendo custeadas com o uso da Fonte 1214 - Transferência Fundo a Fundo de recursos do SUS, o que fez emergir a competência deste Tribunal de Contas da União.
Após a análise dos autos feita por esta unidade instrutiva em instrução de peça 13, subsistiram duas irregularidades, dentre aquelas apontadas inicialmente pelo TCE/PB, que suscitaram a audiência da Sra. Luzia Maria Marinho Leite Pinto (CPF XXX.777.114-XX) , então Secretária de Saúde de Campina Grande/PB no ano de 2019. 
Portanto, a gestora do Fundo Municipal de Saúde foi instada para que apresentasse suas razões de justificativa acerca da adesão à ARP 2/2019 da Prefeitura Municipal de Lagoa Seca/PB, que resultou no Contrato 16498/2019, excedendo o percentual permitido de cinquenta por cento dos quantitativos dos itens do instrumento convocatório e registrados na referida ata de registro de preços, infringindo assim o § 3º do art. 22 do Decreto 7.892/2013 e o item 17.1.2.3 do Edital do PP 8/2019.
Na mesma oportunidade foi ainda instada a apresentar justificativa relativa à falta de justificativa da vantagem da adesão à ARP 2/2019 da Prefeitura Municipal de Lagoa Seca/PB, em detrimento do processo licitatório, na contratação que resultou no Contrato 16498/2019, infringindo assim o caput do art. 22 do Decreto 7.892/2013, além de princípios administrativos, entre eles o da motivação e da economicidade, além de também desobedecer ao art. 37, XXI, da CF/1988 em conjunto com o art. 3º da Lei 8.666, de 1993.
	Desta forma foi encaminhado o Ofício 24777/2022-TCU/Seproc de 27/5/2022 (peça 16) cientificando a Sra. Luzia Maria Marinho Leite Pinto acerca da audiência devida, a fim de que apresentasse suas razões de justificativas sobre as irregularidades acima apontadas.
Em 29/6/2022 a defesa da Sra. Luzia Maria Marinho Leite Pinto protocolou nesta Corte pedido de prorrogação de prazo para apresentar sua peça de defesa relativa às eivas suscitadas por esta unidade instrutiva (peça 18) .
Em resposta ao pleiteado, e tendo em vista a assertividade do teor da motivação demonstrado, a Secretaria de Gestão de Processos, agindo com base na delegação de competência dada pela Portaria-MINS-ASC 15/2021 (art. 1º, inciso III) , e nos termos do art. 2º, II, da Portaria Seproc 1/2020, resolveu atender ao pleito da defesa e prorrogou o prazo de atendimento à audiência até 14/7/2022 (peça 19) .
Destarte, passa-se a analisar as razões de justificativas apresentadas pela Secretária de Saúde de Campina Grande/PB, e demais questões levantadas por essa unidade técnica tópico a tópico conforme contextualização a seguir.

	D. Histórico de Comunicações

	Pronunciamento da Secretaria
	Peça 14
	27/5/2022

	E. Documentos Apresentados em Resposta à Audiência 

	Por Luzia Maria Marinho Leite Pinto 

	- Ofício de Defesa da Sra. Luzia Maria Marinho Leite Pinto (peça 20) ;
- Justificativa da Contratação feita com base na ARP 2/2019 da Prefeitura Municipal de Lagoa Seca/PB (peça 21, p. 1-4) ;
- Planilha de Quantitativos, Termo de Referência da contratação e propostas (peça 21, p. 5-35) ; 
- Comunicação da Secretaria de Saúde de Campina Grande/PB à empresa da adesão à ARP 2/2019 da Prefeitura Municipal de Lagoa Seca/PB (peça 22) ; e
- Ata de Registro de Preços 2/2019 da Prefeitura Municipal de Lagoa Seca/PB (peça 23) .
Observação: os documentos de peças 20-23, acima identificados, estão repetidos nas peças 24-27.

	F. Exame Técnico

	F.1. Exame das audiências realizadas:
Razões de justificativa apresentadas por Luzia Maria Marinho Leite Pinto, em resposta ao Ofício 24777/2022-TCU/Seproc de 27/5/2022 (peça 16) : 
Item 1: Ausência de justificativa da vantagem de adesão à Ata de Registro de Preços 2/2019 da Prefeitura Municipal de Lagoa Seca/PB, na contratação que resultou no Contrato 16498/2019, contrariando assim o caput do art. 22 do Decreto 7.892/2013, além de princípios administrativos, entre eles o da motivação e da economicidade, e ir de encontro ao art. 37, XXI, da CF/88 em conjunto com o art. 3º da Lei n.º 8.666, de 1993.
Conduta da responsável: A gestora solicitou autorização e ratificou a adesão sem que houvesse justificativa da vantagem da adesão à referida ata (peça 6, p. 9, 29 e 117) , bem como firmou o contrato decorrente da adesão (peça 8) . 
Razões de justificativa da responsável:
	a) A Sra. Luzia Maria Marinho Leite Pinto, gestora municipal da saúde de Campina Grande/PB à época dos fatos, apresentou tese de defesa a esta Corte de Contas nos seguintes moldes:
	- Apresentou justificativa esclarecendo a importância e a necessidade das aquisições dos gêneros alimentícios não perecíveis para atender à Secretaria Municipal de Saúde durante o período de 12 meses (peça 20, p. 2) ;
	- Asseverou ainda que houve vantagem da adesão à Ata de Registros de Preços de Lagoa Seca-PB, esclarecendo que os valores registrados na ata foram os melhores encontrados no mercado pela Secretaria Municipal de Saúde de Campina Grande, sendo assim, o contrato foi firmado com os valores da proposta mais vantajosa à secretaria (peça 20, p. 2-3) ;
	- Pugnou que não seria a melhor opção realizar procedimento licitatório próprio, tendo em vista o tempo e a despesa que seriam gastos no procedimento.
	- Visando a uma maior vantagem, a secretaria optou por aderir à ata, a fim de evitar um gasto que não seria necessário e um tempo maior para realização do procedimento, permitindo também uma maior transparência no processo de compra (peça 20, p. 3) ;
	- Por fim motiva tal decisão a partir da justificativa elaborada na planilha de comparação de preços com outras duas empresas, fora a vencedora da ARP 2/2019 (peça 21, p. 2-5) , além da decisão de aderir à ata visando a uma melhor vantajosidade à Administração Pública.
	- Assim tendo o objeto de interesse da secretaria sido registrado no valor em questão em ata do município de Lagoa Seca, e comparativamente ser o de menor preço, não haveria necessidade de procedimento próprio, o qual demandaria recursos e tempo da administração pública.
Análise:
A defesa da secretaria de saúde neste quesito mostrou-se bastante fragilizada por deixar de perquirir a devida e correta pesquisa de preços para justificar sua adesão à ARP 2/2019 da Prefeitura de Lagoa Seca/PB, senão vejamos:
Tanto na fase de defesa processual junto ao TCE/PB, quanto a ora apresentada a esta Corte, a tese da defendida baseou-se na necessidade das aquisições dos gêneros alimentícios não perecíveis para atender a secretaria municipal de saúde durante o período de 12 meses, e tal ótica, além de enviesada, não responde aos questionamentos feitos em sede de audiência à secretária de saúde.
Ora, o que aqui se justifica pela SMS é a necessidade da aquisição de gêneros alimentícios, o que em nenhum momento foi instado a ser respondido por este Tribunal, uma vez ser totalmente plausível tal compra para uma secretaria de saúde municipal.
O que tomou vulto e necessitava de esclarecimento era a justificativa de se escolher os preços registrados na ARP 2/2019, em detrimento de se realizar um novo processo licitatório que poderia vir a fornecer ao Fundo de Saúde de Campina Grande preços melhores que os praticados por um prefeitura de menor vulto como a de Lagoa Seca, já que, como os quantitativos adquiridos sobrepujaram (frise-se que de maneira irregular) os registrados na referida ata em quase 100%, uma licitação por parte de Campina Grande relativa a tais itens poderia ter obtido valores menores caso licitados.
É justamente essa a premissa legal que obriga a justificativa para se fazer tal adesão, vejamos o que determina a IN Seges 5/2014, norma base para a pesquisa de mercado aqui aventada (grifos nossos) :
Art. 1º Esta Instrução Normativa dispõe sobre o procedimento administrativo para a realização de pesquisa de preços para a aquisição de bens e contratação de serviços em geral.
 (...) 
 Art. 2º A pesquisa de preços será realizada mediante a utilização dos seguintes parâmetros:
 I Painel de Preços disponível no endereço eletrônico http://paineldeprecos.planejamento.gov.br;
 II Contratações similares de outros entes públicos, em execução ou concluídos nos 180 (cento e oitenta) dias anteriores à data da pesquisa de preços;
 III Pesquisa publicada em mídia especializada, sítios eletrônicos especializados ou de domínio amplo, desde que contenha a data e hora de acesso; ou
 IV Pesquisa com os fornecedores, desde que as datas das pesquisas não se diferenciem em mais de 180 (cento e oitenta) dias.
A norma em comento não estabelece uma graduação entre as referidas pesquisas, todavia reforça a necessidade de ser realizar consultas nos mais diversos instrumentos para que se comprove a adequabilidade do preço quando se adere a uma ata de registro de preços, uma vez que o procedimento correto seria realizar a licitação desses bens, além do que tal falha também desobedece ao § 1º do art. 15 da Lei 8.666/1993, que prevê a obrigação de ampla pesquisa de mercado previamente às aquisições por registro de preços.
E no caso em comento a pesquisa de preços feita exclusivamente junto a fornecedores deve ser a exceção, pois, via de regra, incorpora variação para maior, o que pode gerar o risco de que a administração contrate em preços elevados.
Mesmo durante o certame, há risco de que os preços, inflados por uma pesquisa malfeita, acabem sendo aceitos pela administração, para minorar tal risco a administração local poderia usar a chamada 'cesta de preços' que nada mais é que uma diversificação no arcabouço a ser pesquisado pela edilidade, esse é o entendimento recente deste Tribunal, vejamos:
Acórdão 1875/2021-TCU-Plenário | Relator: RAIMUNDO CARREIRO
As pesquisas de preços para aquisição de bens e contratação de serviços em geral devem ser baseadas em uma 'cesta de preços', devendo-se dar preferência para preços praticados no âmbito da Administração Pública, oriundos de outros certames. A pesquisa de preços feita exclusivamente junto a fornecedores deve ser utilizada em último caso, na ausência de preços obtidos em contratações públicas anteriores ou cestas de preços referenciais (Instrução Normativa Seges-ME 73/2020) .
Acórdão 2352/2016-TCU-Plenário | Relator: RAIMUNDO CARREIRO
Nas licitações e prorrogações contratuais de serviços de manutenção predial, a Administração deve, em atenção ao art. 6º, inciso IX, alíneas c e f, e art. 7º, § 4º, da Lei 8.666/1993, incluir, nos estudos técnicos preliminares da contratação: (i) estudo e previsão da quantidade de material a ser utilizado; (ii) estudo e definição do tipo e da quantidade de postos de trabalho que serão utilizados; e (iii) estimativa de preços, considerando uma cesta de preços, devendo documentar o método utilizado no processo de contratação.
Fortalece tal argumento quando se verifica que a falta de uma pesquisa de preço que se atenha a todos os cuidados exigidos para o alcance do interesse público, pode levar à responsabilização do gestor responsável por tais atos.
A importância da observância do princípio da indisponibilidade do interesse público pode perfeitamente ser traduzida quando se verifica o cuidado criterioso ao ser feita uma pesquisa de preço que leve a aquisição mais vantajosa, até mesmo porque a falta de tal previsão, ou ainda a sua deficiência, poderão ensejar a configuração de ato de improbidade administrativa, é o teor do que dispõe a Lei 8429/1992, vejamos:
Art. 10. Constitui ato de improbidade administrativa que causa lesão ao erário qualquer ação ou omissão dolosa, que enseje, efetiva e comprovadamente, perda patrimonial, desvio, apropriação, malbaratamento ou dilapidação dos bens ou haveres das entidades referidas no art. 1º desta Lei, e notadamente:
 (...) 
V - Permitir ou facilitar a aquisição, permuta ou locação de bem ou serviço por preço superior ao de mercado;
O mapa comparativo apresentado pela defesa (peça 21, p. 2-5) , atem-se a apenas dois fornecedores, fora a empresa vencedora do PP 2/2019, o que fragiliza muito a referida pesquisa, pois, além de ser feita apenas com fornecedores locais, o quantitativo de empresas pesquisadas é muito pequeno para que se tenha um desenho mais correto dos preços praticados no mercado local, uma vez que caso fosse feito o procedimento licitatório estabelecido em lei, mais fornecedores teriam oferecido seus preços, o que consequentemente culminaria em uma contratação mais vantajosa para a administração pública.
O mais recomendado nesse caso seriam cotações extraídas com potenciais fornecedores (pelo menos três, distintos do registrado em ata) , e mais a juntada das outras cotações extraídas de contratações similares e com isso sim se robustecesse o mapa comparativo, certificando assim que a administração pública municipal cotou os melhores valores e que estes são compatíveis com os preços de mercado, o que corroboraria e justificaria a adesão a uma ARP ao invés de se realizar a licitação base para tais aquisições.
Tal prática permite a administração pública uma adequada fotografia da realidade praticada no mercado local, sendo, pois, inadequadas para delimitar as licitações pesquisas que não apresentam consistência, uma vez que a diferença entre a menor e a maior cotação, em muitos casos, é desarrazoada, e as empresas locais, em resposta a pesquisas realizadas pela Administração Pública, tendem a apresentar propostas de preços com valores muito acima daqueles praticados no mercado, retirando desse instrumento a confiabilidade necessária para balizar contratações que envolvem quantias consideráveis.
Sobre o assunto este Tribunal tem posicionamento firme a respeito dos parâmetros que devem ser respeitados para que sejam realizadas as respectivas pesquisas de preços, tais como a citada no acima exposto Acórdão 1875/2021-TCU-Plenário, relator Raimundo Carreiro, e demais jurisprudência desta Corte, a saber:
Acórdão 2816/2014-TCU-Plenário | Relator: JOSÉ MUCIO MONTEIRO
É recomendável que a pesquisa de preços para a elaboração do orçamento estimativo da licitação não se restrinja a cotações realizadas junto a potenciais fornecedores, adotando-se, ainda, outras fontes como parâmetro, como contratações similares realizadas por outros órgãos ou entidades públicas, mídias e sítios eletrônicos especializados, portais oficiais de referenciamento de custos. 
Acórdão 3224/2020-TCU-Plenário | Relator: VITAL DO RÊGO
9.5. (...) cotação de preços, realizada pela unidade de compras, sem análise crítica dos preços inexequíveis ou excessivos apresentados, sem avaliação crítica da condição dos fornecedores e sem utilização de outras fontes e parâmetros de avaliação dos preços de mercado, mesmo com diversos alertas da Procuradoria-Geral do Estado do Amapá sobre as falhas nos procedimentos adotados, com violação do art. 7º, § 2º, inciso II, da Lei 8.666/1993 e em desacordo com jurisprudência deste Tribunal, a exemplo do Acórdão 1108/2007-TCU-Plenário;
Neste caso apontado pelo relator do Acórdão 2816/2014-TCU-Plenário, a boa prática determina uma análise e verificação dos preços praticados junto a outros órgãos públicos na região e preços no mercado nacional, fazendo um balanceamento crítico dos preços já colhidos a partir de sua comparação com os preços praticados no mercado regional e nacional, consideradas as peculiaridades locais de Campina Grande.
Cabe ressaltar que toda contratação, inclusive as realizadas por meio de adesões a atas de registro de preço, devem ser precedidas de ampla pesquisa de mercado, e devem ainda conter justificativas com o diagnóstico da necessidade da aquisição e da adequação do objeto aos interesses da Administração, em obediência ao disposto nos art. 14 e 15, § 7º, inciso II, da Lei 8.666/1993, sem prejuízo de outras etapas do planejamento, conforme previsto na legislação correlata e jurisprudência deste Tribunal, vejamos;
Acórdão 1793/2011-TCU-Plenário, rel. Ministro Valmir Campelo
Todas as contratações, inclusive as realizadas por meio de adesões a atas de registro de preço, devem ser precedidas de ampla pesquisa de mercado, visando caracterizar sua vantajosidade sob os aspectos técnicos, econômicos e temporais, sem prejuízo de outras etapas do planejamento
Cabe lembrar que as exigências de formalização processual, em geral, são as mesmas da elaboração de um processo licitatório para registro de preços ou uma licitação convencional, dessa forma a SMS deveria ter seguido os trâmites regulares da formalização do processo, inclusive quanto à realização de ampla pesquisa de preços, em observância ao § 1º do art. 15 da Lei 8.666/1993, além dos Acórdão 3224/2020-TCU-Plenário, de relatoria do Ministro Vital do Rêgo e Acórdão 1875/2021-TCU-Plenário, da relatoria do Ministro Raimundo Carreiro, previamente à adesão à Ata de Registro de Preços com vistas à aquisição de bens ou serviços para a edilidade.
Assim, caberia à SMS de Campina Grande ter realizado uma pesquisa de preço com vistas a verificar a compatibilidade dos valores dos bens a serem adquiridos com os preços de mercado e a comprovar a vantagem para a Administração, mesmo no caso de aproveitamento da Ata de Registro de Preços de Lagoa Seca, em cumprimento ao art. 15, § 1º, da Lei n. 8.666/1993 e ao art. 22, caput, do Decreto 7.892/2013.
Em resumo, houve uma pesquisa de preços, todavia essa pesquisa foi deficiente, não atendendo ao que estabelece a legislação e a jurisprudência. Portanto, tal pesquisa deficiente não se mostra apta a justificar a vantagem da adesão à Ata de Registro de Preços 2/2019 da Prefeitura Municipal de Lagoa Seca/PB.
Ressalte-se que, ainda que não tenha ocorrido superfaturamento na referida aquisição, não resta afastada a irregularidade e suas consequências.
Primeiro porque o art. 22, caput, do Decreto 7.892/2013 estabelece, de forma clara, que deve ser justificada a vantagem da adesão. Por óbvio, que essa justificativa deve ser fundamentada numa pesquisa de preços adequada, a fim de que sejam preservados os princípios da motivação, da economicidade, da obtenção da proposta mais vantajosa e da isonomia.
Segundo porque um novo certame poderia sim, em razão da materialidade da aquisição, alcançar melhores preços para a adquirente. A adesão foi feita a uma Ata de Registro de Preços decorrente de um pregão presencial, que teve, segundo consulta ao Sagres do TCE/PB (peça 30) , a participação de seis empresas.
A Secretaria de Saúde de Campina Grande, por ter mais estrutura e por estar localizada em uma praça maior, teria plenas condições de realizar um pregão eletrônico e, consequentemente, realizar um certame com muito mais competitividade, já que se trata de produtos (gêneros alimentícios) com amplo mercado.
Dessa forma, devem ser rejeitadas as razões de justificativa, permanecendo a irregularidade acerca da ausência de justificativa da vantagem de adesão à Ata de Registro de Preços 2/2019 da Prefeitura Municipal de Lagoa Seca/PB.
Item 2: Aquisição de gêneros alimentícios acima do percentual permitido de cinquenta por cento dos quantitativos dos itens do instrumento convocatório e registrados na Ata de Registro de Preços 2/2019 da Prefeitura Municipal de Lagoa Seca/PB, desobedecendo assim o § 3º do art. 22 do Decreto 7.892/2013 e o item 17.1.2.3 do Edital do Pregão Presencial 8/2019 da Prefeitura de Lagoa Seca/PB.
Conduta da responsável: A gestora solicitou autorização e ratificou a adesão sem observância ao percentual máximo previsto na legislação e no edital (peça 6, p. 9, 29 e 117) , bem como firmou o contrato decorrente da adesão (peça 8) . 
Razões de justificativa da responsável:
a) Quanto ao questionamento em tela a Sra. Luzia Maria Marinho Leite Pinto, por meio de sua defesa, afirma que, embora o valor da aquisição tenha ficado acima do percentual permitido de 50% (cinquenta por cento) , é importante ressaltar que não houve prejuízo algum à Administração Pública, já que, analisando a execução da despesa, os valores praticados foram os melhores possíveis do mercado (peça 20, p. 4) ;
b) Portanto, houve um benefício direto ao ente público, assim como um evidente respeito aos princípios administrativos da motivação e da economicidade (peça 20, p. 4-5) ;
c) Ressalta que o limite máximo para o quantitativo decorrente das adesões à ata é, na totalidade, o dobro do quantitativo de cada item registrado na ata para o órgão gerenciador e para os participantes, independentemente do número de órgãos não participantes que aderirem (peça 20, p. 5) ; e
d) Informa que, ausente o dolo e a má-fé, no caso em questão, não há dano ao erário ou enriquecimento ilícito, não havendo, portanto, atentado ao princípio da moralidade administrativa, e pugna pela desconsideração da presente irregularidade (peça 20, p. 5-6) .
Análise:
Em primeiro lugar, não se está a questionar o limite máximo para o quantitativo decorrente de todas as adesões à ata, previsto no § 4º do art. 22 do Decreto 7.892/2013, mas o limite individual por aderente, previsto no § 3º do mesmo artigo.
Quis o legislador estabelecer um limite total para as adesões (o dobro do quantitativo de cada item registrado na ata) e um limite individual por aderente (50% do quantitativo de cada item registrado na ata) . Enfim, vários órgãos não participantes podem aderir à ata, no limite individual de 50% do quantitativo do item, e todas as adesões não podem ultrapassar o dobro do quantitativo do item.
Não é porque não ocorreram outras adesões, que a Secretaria de Saúde de Campina Grande pode ultrapassar o limite individual. 
Na verdade, a defesa reconhece tacitamente a irregularidade, justificando, apenas, que não teria ocorrido prejuízo à Administração Pública, nem teria agido a gestora com dolo ou má-fé.
Independentemente da ocorrência de dano ao erário, resta caracterizada a ocorrência de ato praticado com grave infração à norma regulamentar de natureza operacional, passível da multa prevista no art. 58, inciso II, da Lei 8.443/1992.
Da mesma forma, independentemente da existência de dolo ou má-fé, restou caracterizada a culpa da gestora, conforme matriz de responsabilização constante do anexo à instrução de peça 13.
É dever do gestor público conhecer a legislação, que, no caso, é clara, não deixando margem a interpretações diversas. Além disso, a gestora não atendeu à orientação da Assessoria Jurídica da edilidade.
Na instrução anterior, foi reforçado o argumento de que a edilidade demonstrou total inobservância das regras e mandamentos que regem a matéria, pois, ao aderir à ARP 2/2019, a SMS, de forma tácita, aderiu também ao Edital de Licitação do PP 8/2019 (peça 6, 49-65) .
E esse documento determinava de forma clara e indubitável, em seu item 17.1.2.3, que qualquer aquisição feita mediante adesão à referida ata não poderia exceder o percentual máximo de 50% dos quantitativos já registrados (peça 6, p. 61) .
Enfim, a regra era muito clara, tanto no Decreto 7.892/2013 (art. 22, § 3º) , quanto no Edital da Licitação do PP 8/2019 (item 17.1.2.3) , da qual decorreu a ata aderida.
Além disso, a situação se reveste de maior gravidade, na medida em que a gestora foi alertada pela Assessoria Jurídica acerca da questão, de forma muita clara e direta, conforme trechos do parecer de peça 12.
Lembrando que, diferentemente do que foi defendido pela secretária de saúde, pode sim ter havido um prejuízo potencial ao erário quando a SMS adquiriu um percentual muito acima do permitido, quase o dobro, pois, nesse quantitativo, um processo licitatório poderia ter se mostrado mais vantajoso, pois a economia de escala que poderia ter havido nessa licitação levaria a preços menores e consequentemente a uma maior economia de recursos públicos, o que, de forma geral, é a verdadeira gênese de uma licitação pública, por isso ela é a regra, sendo esse também o porquê das motivações e justificativas das adesões à ARP e contratações diretas.
E, no caso concreto, falhou a SMS quando fez uma pesquisa de preços deficiente que pode não ter refletido a real situação do mercado quando da aquisição em comento, e mesmo não fazendo essa pesquisa calcada no que preconiza os ditames legais e na jurisprudência acima apresentados, adquiriu um quantitativo muito superior ao permitido por lei, quantitativo esse que seria motivação suficiente para a realização de um novo processo licitatório.
Dessa forma, permanece a irregularidade acerca da aquisição de gêneros alimentícios acima do percentual permitido de cinquenta por cento dos quantitativos dos itens do instrumento convocatório e registrados na Ata de Registro de Preços 2/2019 da Prefeitura Municipal de Lagoa Seca/PB, desobedecendo assim o § 3º do art. 22 do Decreto 7.892/2013 e o item 17.1.2.3 do Edital do Pregão Presencial 8/2019 da Prefeitura de Lagoa Seca/PB.

	G. Conclusão

	Sendo assim, subsistindo as irregularidades objeto da audiência, devem ser rejeitadas as razões de justificativa apresentadas pela Sra. Luzia Maria Marinho Leite Pinto, aplicando-lhe a multa prevista no art. 58, inciso II, da Lei 8.443/1992, c/c o art. 268, II, do Regimento Interno do TCU.
Considerando a proposta de rejeição das razões de justificativas da responsável, deverão ser mantidos os termos da matriz de responsabilização anexada à instrução à peça 13 dos presentes autos.
Além disso, e tendo em vista a análise supra realizada, os elementos constantes dos autos permitem, desde já, a avaliação quanto ao mérito da presente representação como parcialmente procedente, uma vez que parte dos indícios de irregularidades trazidos pelo representante foram afastados na instrução de peça 13.

	H. Impacto dos Encaminhamentos Propostos

	Haverá impacto relevante na Unidade Jurisdicionada e/ou na sociedade, decorrente dos encaminhamentos propostos?
	Não

	I. Pedido de Ingresso aos Autos, de Informações/Vistas/Cópias, e de Sustentação Oral

	Há pedido de ingresso aos autos feito por terceiros?
	Não

	Há pedido de informações/vistas/cópia do processo?
	Não

	Há pedido de sustentação oral feito por terceiros?
	Não

	J. Processos Conexos, de Contas e Apensos

	Há processos conexos noticiando possíveis irregularidades na contratação ora em análise?
	Não

	Há processos de contas referentes ao (s) exercício (s) em que as irregularidades ocorreram?
	Não

	Há processos apensos?
	Não

	K. Proposta de Encaminhamento

	Em virtude do exposto, propõe-se:
1.1. conhecer da representação, satisfeitos os requisitos de admissibilidade constantes no art. 237, inciso IV e parágrafo único, do Regimento Interno/TCU, e no art. 103, § 1º, da Resolução - TCU 259/2014;
1.2. no mérito, considerar a presente representação parcialmente procedente;
1.3. rejeitar as razões de justificativa apresentadas pela Sra. Luzia Maria Marinho Leite Pinto, gestora municipal da saúde de Campina Grande/PB à época dos fatos (CPF XXX.777.114-XX) , em relação aos itens 1 e 2 da audiência, aplicando-lhe a multa prevista no art. 58, inciso II, da Lei 8.443/1992, c/c o art. 268, II, do Regimento Interno do TCU, fixando prazo de quinze dias, a contar da notificação, para que comprove, perante este Tribunal (art. 214, III, 'a', do RI/TCU) , o recolhimento da dívida aos cofres do Tesouro Nacional, atualizada monetariamente desde a data do presente acórdão até a do efetivo recolhimento, se for paga após o vencimento, na forma da legislação em vigor;
1.4. autorizar, caso requerido, nos termos do art. 26 da Lei 8.443/1992, e do art. 217 do RI/TCU, o parcelamento da dívida em até 36 parcelas, com a atualização monetária e os correspondentes acréscimos legais, esclarecendo à responsável que a falta de pagamento de qualquer parcela importará no vencimento antecipado do saldo devedor, sem prejuízo das demais medidas legais;
1.5. autorizar, desde logo, nos termos do art. 28, inciso II, da Lei 8.443/1992, a cobrança judicial da dívida; e
1.6. informar ao representante e à Secretaria de Saúde de Campina Grande/PB do acórdão que vier a ser proferido, destacando que o relatório e o voto que fundamentam a deliberação ora encaminhada podem ser acessados por meio do endereço eletrônico www.tcu.gov.br/acordaos.

	É o relatório.

Marco Aurélio de Medeiros Villar (OAB-PB 12902), representando Luzia Maria Marinho Leite Pinto.

Não atuou.

REPRESENTAÇÃO. ADESÃO A ATA DE REGISTRO DE PREÇOS DE OUTRO MUNICÍPIO PARA AQUISIÇÃO DE GÊNEROS ALIMENTÍCIOS. AUSÊNCIA DE JUSTIFICATIVA ADEQUADA NOS AUTOS DO PROCESSO. CONTRATAÇÃO REALIZADA EM MONTANTE SUPERIOR AO LIMITE PREVISTO NO DECRETO REGULAMENTADOR. AUDIÊNCIA. INSUFICIÊNCIA DAS RAZÕES DE JUSTIFICATIVA PARA O AFASTAMENTO DAS IRREGULARIDADES. CONHECIMENTO. PROCEDÊNCIA PARCIAL. MULTA À GESTORA RESPONSÁVEL.

REPRESENTAÇÃO (REPR)

Secretaria de Controle Externo de Aquisições Logísticas (Selog).

Em exame representação autuada a partir de comunicação efetuada pelo Tribunal de Contas do Estado da Paraíba acerca de irregularidades na adesão à Ata de Registro de Preços 002/19 do Município de Lagoa Seca/PB, havida pela Prefeitura Municipal de Campina Grande/PB, com o objetivo de adquirir gêneros alimentícios de forma parcelada para atendimento a demanda da Secretaria Municipal de Saúde.
2.	Na origem, ou seja, no Tribunal de Contas do Estado da Paraíba, a gestora responsável pelas irregularidades chegou a ser sancionada em acórdão daquela Corte. Todavia, após a apreciação de recurso, o acórdão foi tornado insubsistente em razão da utilização de recursos unicamente da esfera federal para tal aquisição, de maneira que a competência foi declinada para fins de apreciação a este Tribunal de Contas da União, conforme disposto nos documentos iniciais desta representação.
3.	A Selog, em primeira instrução dos autos, identificou duas irregularidades, a seguir indicadas, as quais conduziram à realização de audiência da então Secretária Municipal de Saúde, Sra. Luzia Maria Marinho Leite Pinto:
	3.1 - falta de justificativa da vantagem da adesão à Ata de Registro de Preços 2/2019 da Prefeitura Municipal de Lagoa Seca/PB, na contratação que resultou no Contrato 16498/2019 (norma infringida: art. 22, caput, do Decreto 7.892/2013, princípios administrativos, entre eles o da motivação e da economicidade, e contrariar o art. 37, XXI, da CF/88 em conjunto com o art. 3º da Lei n.º 8.666, de 1993) ; e
	3.2 - aquisição acima do percentual permitido de cinquenta por cento dos quantitativos dos itens do instrumento convocatório e registrados na Ata de Registro de Preços 2/2019 da Prefeitura Municipal de Lagoa Seca/PB (norma infringida: § 3º do art. 22 do Decreto 7.892/2013 e o item 17.1.2.3 do Edital do Pregão Presencial 8/2019 da Prefeitura de Lagoa Seca/PB) .
4.	Consoante apurado, a necessidade de aquisição de maior volume de gêneros alimentícios, devido ao porte do município, por si só já recomendava a realização de um procedimento licitatório específico por parte da Prefeitura de Campina Grande, em vez de aderir à Ata de Registro de Preços do Município de Lagoa Seca/PB, município esse menor, e cuja adesão implicaria em aquisição de volume de produtos acima dos 50% máximos permitidos pelo Decreto 7.892/2013. Além disso, a gestora foi previamente alertada por sua assessoria jurídica sobre a necessidade de observar esse percentual máximo. No entanto, prosseguiu com a aquisição de equivalente a praticamente 100% dos volumes dos itens registrados na ata a que aderiu.
5.	Em suas razões de justificativa sobre esse ponto, a ex-gestora limitou-se a afirmar que embora o valor da aquisição tivesse fiado acima do percentual de 50%, não houve prejuízo em razão dos preços praticados, bem como que o limite para o quantitativo decorrente das adesões a ata é, na totalidade, o dobro do quantitativo de cada item registrado para o órgão gerenciador e seus participantes, independentemente do número deles. Ainda, que não teria agido com dolo ou má-fé, ou provocado dano ao erário, de maneira que a irregularidade poderia ser desconsiderada.
6.	A respeito, todavia, a Selog ressalta que independentemente da não ocorrência de dano, o ato foi cometido com grave infração a norma regulamentar de natureza operacional, ensejando a aplicação da multa prevista no art. 58, inciso II, da Lei 8.443/1992, haja vista a clareza dos dispositivos legais e normativos infringidos, bem assim, que a gestora sequer atendeu a orientação da assessoria jurídica da entidade, a qual foi previamente ouvida no processo de contratação, sendo a regra dos 50% disposta não apenas no Decreto, mas também no próprio edital do certame a que aderiu, além de expressamente haver constado do parecer jurídico.
7.	Referida unidade instrutiva entendeu sem razão ainda as afirmações da gestora de que apresentara justificativa esclarecendo a importância e a necessidade das aquisições dos gêneros alimentícios, bem assim, suposta vantagem na aquisição em razão dos preços oferecidos naquele certame, descartando a realização de procedimento licitatório próprio em vista do tempo e da despesa que seria gasta nesse procedimento. 
8.	Isto porque, no entendimento da Selog, além de faltar justificativa adequada para a adesão à ata, face as necessidades da secretaria municipal, constatam-se fragilidades na pesquisa de preços realizada unicamente junto a fornecedores, ao passo que se evidenciava relevante justificar a escolha em aderir aos preços registrados na ARP 2/2019 em detrimento de se realizar um novo processo licitatório que poderia vir a fornecer ao Fundo de Saúde de Campina Grande preços melhores que os praticados por uma prefeitura de menor porte como a de Lagoa Seca, especialmente, considerando que os quantitativos adquiridos sobrepujaram, inclusive de maneira irregular, os registrados na referida ata, em quase 100%. Nesse sentido, uma licitação por parte da Secretaria Municipal de Saúde de Campina Grande relativa a tais itens poderia ter obtido preços menores caso licitados, haja vista a escala maior da contratação, bem assim, a realização do pregão na praça de Campina Grande, município com mais estrutura e localizado em uma praça maior, com maiores quantidades de potenciais fornecedores em disputa.
9.	Diante desse quadro, uma vez não acolhidas as razões de justificativa apresentadas, propõe a Selog a procedência parcial da representação e a aplicação de sanção à responsável.
10.	Ante o exposto na instrução técnica lançada aos autos e em vista da insuficiência da argumentação da defesa no sentido de desconstituir as irregularidades inicialmente apuradas no âmbito do Tribunal de origem e desta Corte, entendo adequada a análise e proposições da Selog, de maneira que reputo pertinente a aplicação da sanção prevista no art. 58, inciso II, da Lei 8.443/1992, consoante prescrito no parágrafo único do art. 43 da citada Lei.
11.	Deixo apenas de acolher a proposição no sentido de autorizar desde logo o parcelamento da dívida, devendo-se aguardar para tal o pedido formal da responsável, que pode assim requerer a qualquer tempo, nos termos dos arts. 26 da Lei 8.443/1992 c/c o art. 217 do Regimento Interno/TCU.
	Feitas essas considerações, acolhendo o pronunciamento da Selog, manifesto-me por que o Tribunal aprove o acórdão que ora submeto à deliberação deste Colegiado.
TCU, Sala das Sessões, em 14 de março de 2023.
AUGUSTO SHERMAN CAVALCANTI 
Relator